【裁判字號】    99,保險,5
【裁判日期】    990611
【裁判案由】    確認保險契約有效存在等
【裁判全文】
臺灣桃園地方法院民事判決               99年度保險字第5號
原      告  丁○○
訴訟代理人  甲○○
被      告  國華人壽保險股份有限公司
法定代理人  乙○○
訴訟代理人  丙○○
上列當事人間請求確認保險契約有效存在等事件，於民國99年5
月21日言詞辯論終結，本院判決如下：
    主  文
原告之訴駁回。
訴訟費用由原告負擔。
    事實及理由
壹、程序方面：
    按確認之訴非原告有即受確認判決之法律上利益者，不得提
    起。所謂即受確認判決之法律上利益，係指法律關係之存否
    不明確，原告主觀上認其在法律上之地位有不安之狀態存在
    ，且此種不安之狀態，能以確認判決將之除去者而言，最高
    法院52年台上字第1240號判例可資參照。本件原告主張兩造
    間有保單號碼AN001378之保險契約有效存在，然此為被告所
    否認，則其等間就保險契約關係是否存在乙節，顯有爭執而
    不明確，且致原告在法律上之地位有不安之狀態存在，而此
    種狀態復得以對被告之確認判決除去之，參諸前開判例意旨
    ，自應認原告有即受確認判決之法律上利益存在，合先敘明
    。
貳、實體方面：
一、原告起訴主張：
    (一)原告於民國90年3 月19日以原告為要保人、被保險人，向
      被告投保國華人壽溫馨防癌終身健康保險，保單號碼為AN
      001378，癌症身故給付保險金額為新臺幣（下同）30萬元
      ，另針對初次罹癌尚可申請醫療給付補償。並約定保險費
      採年繳方式，每期保險費為6,867 元，繳費年期為20年（
      下稱系爭保險契約）。原告於90年3 月19日以訴外人甲○
      ○之荷蘭銀行信用卡，採授權轉帳方式給付第一期保險費
      。而原告近日因急性盲腸炎住院，始知罹患大腸癌，原告
      於98年8 月23日在壢新醫院做切除手術，目前轉至台大醫
      院追蹤治療，尚未痊癒。經原告就癌症醫療補償送件向被
      告申請理賠，卻遭被告告知系爭保險契約於97年5 月5 日
      業已停效為由而拒絕理賠。經查證始知被告因原告之信用
      卡有效期間變更，導致扣款失敗而欠繳保險費，且已向原
      告催繳仍未繳費因而停效為由，否認原告對於保險契約之
      權利；然被告之催繳通知因招領過時無法投遞為由，業已
      退回被告，原告並未收到，催告意思表示尚未到達，依據
      系爭保險契約第5 條之規定，寬限期間尚未起算，故其片
      面停效尚非適法。
    (二)並聲明：確認兩造間保單號碼為AN001378之保險契約關係
      有效存在。
二、被告辯稱：
    (一)系爭保險契約採年繳之方式，第8 期保險費於97年3 月到
      期。被告曾分別於97年3 月31日、97年4 月16日、97年4
      月30日依約定進行信用卡轉帳扣繳，惟該信用卡因「有效
      期錯誤」致3 次扣款均告失敗，被告公司乃依系爭保險契
      約約定地址「桃園縣平鎮市○○路○ 段45巷4 弄3 號」寄
      發催告停效通知之掛號信函，至寬限期限截止前，原告皆
      未曾繳付保險費，被告公司遂依約停止系爭保單效力。次
      按，非對話而為意思表示，以通知達到相對人時發生效力
      ，民法第95條第1 項訂有明文。所謂「達到」，並不以使
      相對人取得占有為必要，僅使其居於可了解之地位即為已
      足。該書面通知雖因「招領逾期」退回被告公司，惟該通
      知已達到原告支配範圍內，原告得隨時了解其內容，自已
      生送達之效力，不因原告未領取而受影響，原告所稱其並
      未收到系爭催告，純屬誤解
    (二)至原告指陳被告公司未通知系爭信用卡有限期限錯誤一事
      ，顯有過失云云；惟按，「若信用卡有效期間屆滿而換製
      新卡且卡號未變時，授權人應通知國華人壽更改有效期限
      ，本授權書對換發之新卡仍維持授權之效力且自動以新卡
      之有效期間為準。但若為其他原因或授權人欲變更原指定
      信用卡卡號時，須重新填具授權書，交國華人壽辦理變更
      ，原授權書自動失效。」，可知當信用卡有限期限變更時
      ，授權人應「主動通知」被告公司。況被告公司於寄發保
      險費媒體繳費通知書時，均會提醒保戶留意信用卡之有效
      期限及卡號是否異動，更證被告公司已善盡提醒保戶之責
      ，而原告未於系爭保單停效前，就系爭信用卡有效期限變
      更一事通知被告，反以此指摘被告公司顯有過失，更屬無
      據。
    (三)另外，原告主張除系爭保險契約外，另外2 份以相同信用
      卡扣繳保費之保單（AE008960、AE008952）均有效扣款，
      足證其已通知被告變更有效期限云云。惟該2 份保單繳費
      期均為5 月，係於系爭保險契約停效催告之後，而被告公
      司依約進行扣款時，亦因「有效期錯誤」致扣款失敗，惟
      經被告依約催告後，原告於97年5 月間來電告之信用卡有
      效期已變更，被告改以正確有效期限通知發卡銀行，始扣
      款成功。此與系爭保險契約已在原告來電告知前停效，被
      告公司無法再行扣款，係屬二事，不能混為一談。
    (四)綜上所述，原告之主張應無理由，並聲明：原告之訴駁回
      。
三、本院之判斷：
    (一)經查，原告於90年3 月19日以原告為要保人、被保險人，
      向被告投保國華人壽溫馨防癌終身健康保險，保單號碼為
      AN001378，約定癌症身故給付保險金額為30萬元，另針對
      初次罹癌尚可申請醫療給付補償，並約定保險費採年繳方
      式，每期應繳納之保險費為6,867 元，繳費年期為20年，
      原告於90年3 月19日以訴外人甲○○之荷蘭銀行信用卡，
      採授權轉帳方式給付第一期保險費一情，有原告提出保險
      單、要保書、契約條款各1 份在卷可稽（見本院98年度壢
      保險簡調字第39號民事卷），且為被告所不爭執，是此部
      分之事實堪以認定，合先敘明。
    (二)原告主張其近日因急性盲腸炎住院，始知罹患大腸癌，原
      告於98年8 月23日在壢新醫院做切除手術，目前轉至台大
      醫院追蹤治療，尚未痊癒，是兩造間系爭保險契約所定之
      保險事故發生，原告遂就癌症醫療補償送件向被告申請理
      賠，卻遭被告告知系爭保險契約於97年5 月5 日業已停效
      為由而拒絕理賠，惟經查證結果，原告並未收到被告催告
      原告繳納保險費之通知，催告之意思表示尚未到達，依據
      系爭保險契約第5 條之規定，寬限期間尚未起算，故被告
      將系爭保險契約片面停效尚非適法；被告辯稱：系爭保險
      契約採年繳之方式，第8 期保險費於97年3 月19日到期，
      被告曾分別於97年3 月31日、97年4 月16日、97年4 月30
      日依約定進行信用卡轉帳扣繳，惟該信用卡因「有效期錯
      誤」致3 次扣款均告失敗，被告乃依系爭保險契約約定地
      址「桃園縣平鎮市○○路○ 段45巷4 弄3 號」寄發催告停
      效通知之掛號信函，惟至寬限期限截止前，原告皆未曾繳
      付保險費，被告公司遂依系爭保險契約之約定，停止系爭
      保險契約之效力；又上開催告停效通知書，雖嗣經招領逾
      期而被退回，惟該通知已達到原告支配範圍內，原告得隨
      時了解其內容，自已生送達之效力，不因原告未領取而受
      影響等語，資為置辯。再查：
      1.原告主張兩造約定之系爭保險契約要保書約定，保險費
        之繳納方式係採年繳（每年繳納保險費6,867 元）之方
        式繳納，並以原告之妻甲○○申辦之荷蘭銀行信用卡（
        卡號：0000000000000000）授權被告刷卡繳付，又系爭
        保險契約97年3 月間應繳納之第8 期保險費，因上開信
        用卡所載之有效期限錯誤，被告無法取得授權而刷卡繳
        付而扣款失敗，被告嗣於97年4 月3 日寄發保險費催告
        停效通知書以通知原告繳納保險費，上開通知寄至桃園
        縣平鎮市○○里○○路○ 段45巷4 弄3 號後，經招領逾
        期而退回乙節，為兩造均不爭執，復有卷附保險費催告
        停效通知書、國內大宗掛號存根暨保險費催告停效通知
        書各1 份在卷可稽，是此部分之事實堪以認定。被告辯
        稱：原告經被告催告通知繳納保險費而未繳納，是系爭
        保險契約之效力停止，此為原告否認，主張伊並未收到
        被告上開催告，寬限期限（30日）未開始，自無效力停
        止之情。是本件首應審酌者，在於被告之催告原告繳納
        保險費之通知，是否已送達原告。
      2.按非對話而為意思表示者，其意思表示，以通知達到相
        對人時，發生效力，民法第95條第1 項前段定有明文。
        又按上開條文所謂達到，係僅使相對人已居可了解之地
        位即為已足，並非須使相對人取得占有，故通知已送達
        於相對人之居住所或營業所者，即為達到，不必交付相
        對人本人或其代理人，亦不問相對人之閱讀與否，該通
        知即可發生為意思表示之效力，是意思表示達到相對人
        之支配範圍，置於相對人隨時可了解其內容之客觀狀態
        ，即屬達到，最高法院54年台上字第952 號、58年度台
        上字第715號判例意旨可資參照。
      3.再按人壽保險之保險費到期未交付者，除契約另有訂定
        外，經催告到達後屆三十日仍不交付時，保險契約之效
        力停止；催告應送達於要保人，或負有交付保險費義務
        之人之最後住所或居所，保險費經催告後，應於保險人
        營業所交付之；保險法第116 條第1 項、第2 項分別定
        有明文。另觀諸兩造系爭保險契約第5 條第1 項後段之
        約定：第二次以後分期保險費到期未交付時，年繳或半
        年繳者，自催告到達翌日起30日內為寬限期間；另系爭
        保險契約第33條約定，要保人之住所有變更時，應即以
        書面通知被告，要保人不做前項通知時，被告按系爭契
        約所載之最後住所所發送之通知，視為已送達要保人等
        語。依兩造於系爭保險契約之約定內容，並未特別約定
        催告之形式為何，是被告依郵務送達之方式寄送繳納保
        險費之催告通知，自無不合。
      4.被告上開催告原告繳納保險費之通知，送達處所係記載
        桃園縣平鎮市○○里○○路○ 段45巷4 弄3 號，業如前
        述，而上開處所核與原告留存於被告之保險契約要保書
        之處所相符，復與原告提出於本院之起訴狀所載之住址
        相符，且原告自陳其住址並未變更，是被告上開催告之
        送達之處所，核無違誤。從而，被告依上開處所，寄發
        保險費催告停效通知書，並未違反保險法第116 條第2
        項、兩造系爭保險契約之約定，而上開催告函雖因招領
        逾期而退回，惟既已達到要保人即原告之支配範圍，原
        告可隨時了解其內容，應認上開催告函已達到原告而發
        生送達效力，原告主張被告並未合法催告其繳交保險費
        云云，尚無可採。
      5.觀諸卷附之保險費催告停效通知書所載之郵件送達日期
        ，分別於97年4 月6 日、97年4 月7 日、97年4 月17日
        送達原告設於桃園縣平鎮市○○里○○路○ 段45巷4 弄
        3 號之住所，惟嗣經招領逾期而退回被告處，惟參諸前
        揭說明，應認上開催告繳納保險費之通知已於97年4 月
        17日到達原告並生合法催告原告繳納保險費，則依保險
        法第116 條第1 項之規定、系爭保險契約第5 條第1項
        後段之約定，系爭保險契約之寬限期間係自97年4 月17
        日至97年5 月16日止，而原告既未於上開寬限期間繳納
        保險費，此為原告所不爭執，是系爭保險契約之效力自
        97年5 月17日起停止。
      6.按保險法第116 條第1 項停止效力之保險契約，於停止
        效力之日起六個月內清償保險費、保險契約約定之利息
        及其他費用後，翌日上午零時起，開始恢復其效力；要
        保人於停止效力之日起六個月後申請恢復效力者，保險
        人得於要保人申請恢復效力之日起五日內要求要保人提
        供被保險人之可保證明，除被保險人之危險程度有重大
        變更已達拒絕承保外，保險人不得拒絕其恢復效力；同
        法第116 條第3 項定有明文；依系爭保險契約第6 條第
        1 項、第2 項約定，本契約停止效力後，要保人得在停
        效日起二年內，申請復效；前項復效申請，經被告同意
        並經要保人清償欠繳保險費扣除停效期間的危險保險費
        後之餘額，自翌日上午零時起恢復效力。末查，原告就
        系爭保險契約效力自97年5 月17日起停止後，迄未依上
        開規定及系爭保險契約之約定，申請復效以恢復系爭保
        險契約之效力，此為原告所不爭執，是原告起訴主張系
        爭保險契約有效存在，並據此請求確認，即屬無據，不
        應准許。
四、本件事證已臻明確，兩造其餘主張及舉證，經核與判決基確
    不生影響，爰不另一一論述，附此敘明。
據上論結，本件原告之訴為無理由，依民事訴訟法第78條，判決
如主文。
中    華    民    國    99    年    6     月    11    日
                  民事第三庭    法  官  陳心婷
以上正本係照原本作成
如對本判決上訴，須於判決送達後20日內向本院提出上訴狀
中    華    民    國    99    年    6     月    11    日
                                書記官  林君燕

司法院資訊處製作；財團法人民間司法改革基金會備份。
